臺灣高等法院民事裁定
111年度抗字第603號
抗  告  人  王大鈞  


上列當事人抗告人因與相對人鉌田建設股份有限公司等間定暫時
狀態處分事件，對於中華民國111年1月19日臺灣士林地方法院11
0年度全字第108號所為裁定提起抗告，本院裁定如下： 
    主  文
抗告駁回。
抗告費用由抗告人負擔。
    理  由
一、按抗告，除本編別有規定外，準用第3編第1章之規定，民事
    訴訟法第495條之1第1項定有明文。次按不變更訴訟標的，
    而補充或更正事實上或法律上之陳述者，非為訴之變更或追
    加，民事訴訟法第463條、第256條亦定有明文。查抗告人於
    法院依民事訴訟法第538條規定聲請定暫時狀態處分，經原
    法院裁定駁回其聲請，抗告人不服，提起本件抗告，並陳稱
    願以現金或等值之銀行無記名可轉讓定期存單為相對人供擔
    保，核屬補充法律上之陳述，揆諸首揭規定，與訴之變更追
    加無涉，應予准許。
二、次按關於假扣押聲請之裁定，得為抗告。抗告法院為裁定前
    ，應使債權人及債務人有陳述意見之機會。民事訴訟法第52
    8條第1、2項定有明文。依同法第533條、第538條之4之規定
    ，上開規定於定暫時狀態之處分亦準用之。查抗告人聲請本
    件定暫時狀態處分，經原法院裁定後，抗告人不服提起抗告
    ，已於抗告狀中陳述意見，相對人鉌田建設股份有限公司（
    下稱鉌田公司）亦就此提出民事答辯狀（見本院卷第31-41
    頁），相對人臺億建築經理股份有限公司（下稱臺億建經公
    司）經本院通知陳述意見後（見本院卷第45-47頁），則迄
    未具狀為任何陳述，是本件已使兩造有陳述意見之機會，合
    先敘明。
三、本件抗告人聲請及抗告意旨略以：伊與鉌田公司就坐落新北
    市○○區○○段00000○000地號土地（下分稱系爭239-1、259地
    號土地，合稱系爭土地）及其上未取得所有權登記之建物有
    合夥關係存在（下稱系爭合夥法律關係）。而鉌田公司前以
    伊為被告，起訴請求確認系爭合夥法律關係不存在（下稱本
    案訴訟），如該訴訟經判決駁回鉌田公司之訴確定，鉌田公
    司即應於建物興建完成後與伊進行合夥結算。惟鉌田公司業
    將系爭土地及其上尚未完成所有權登記之建物信託登記與臺
    億建經公司，且依該信託契約，鉌田公司得指示臺億建經公
    司將系爭土地及其上建物所有權移轉登記予第三人，如一旦
    移轉，伊依合夥契約所得取得之合夥財產分配請求權將受重
    大、無法回復之損失。爰依民事訴訟法第538條第1項規定，
    願以現金或等值之銀行無記名可轉讓定期存單為相對人供擔
    保，聲請准予禁止相對人於就系爭土地及其尚未取得所有權
    登記之建物，於本院108年度上字第1146號判決確定前（最
    高法院於111年7月20日以110年度台上字第2457號判決廢棄
    發回本院，現由本院以111年度上更一字第148號審理中），
    不得移轉、出租、設定負擔及其他一切處分行為。
四、鉌田公司陳述意見略以：抗告人係以保全將來合夥財產分配
    請求之執行為目的，當非屬定暫時狀態處分之範疇。又依伊
    與抗告人所簽立之共同合夥興建契約書（下稱系爭合夥契約
    ）第10條約定可知，抗告人僅有銷售盈餘之分配請求權，就
    系爭土地及其上建物並無分配請求權；且如准許抗告人之聲
    請，將致伊於訴訟期間無法自由處分、收益系爭土地及使用
    土地營建之權利，致伊受有不能興建房屋出售之損失，反觀
    抗告人如本件聲請遭駁回所受損害僅有其於本案訴訟中所稱
    出資額新臺幣（下同）400萬元，顯小於伊因購買系爭土地
    所支出之2億0,763萬6,000元及其後營建成本。另系爭239-1
    地號土地係伊向財政部國有財產署購買，自始非屬系爭合夥
    契約之合夥財產，抗告人自無從就該土地為請求等語。
五、按於爭執之法律關係，為防止發生重大之損害或避免急迫之
    危險或有其他相類之情形而有必要時，得聲請為定暫時狀態
    之處分。民事訴訟法第538條第1項定有明文。是以，當事人
    依民事訴訟法第538條第1項規定聲請法院定暫時狀態之假處
    分，須有爭執之法律關係存在，且有定暫時狀態之必要者為
    限。所謂於爭執之法律關係，有定暫時狀態之必要者，係指
    因防止重大之損害或避免急迫之危險或因其他情事，有就爭
    執之法律關係定暫時狀態之必要者而言，此必要之情事即為
    定暫時狀態處分之原因，自應由聲請該處分之人，提出相當
    證據以釋明之，苟不能釋明此種情事之存在，即無就爭執之
    法律關係聲請定暫時狀態之必要。所稱防止發生重大之損害
    ，通常係指如使聲請人繼續忍受至本案判決時止，其所受之
    痛苦或不利益顯屬過苛。然損害是否重大、危險是否急迫或
    是否有其他相類之情形，應釋明至何種程度，始得以擔保金
    補足其釋明，應就具體個案，透過權衡理論及比例原則確認
    之，亦即法院須就聲請人因許可假處分所能獲得之利益、其
    因不許可假處分所可能發生之損害、相對人因假處分之許可
    所可能蒙受之不利益，及其他利害關係人之利益或法秩序之
    安定、和平等公益加以比較衡量。聲請人因處分所應獲之利
    益或防免之損害大於相對人因該處分所受之不利益或損害，
    始得謂為重大而具有保全之必要性（最高法院101年度台抗
    字第497號、101年度台抗字第917號裁定意旨參照）。
六、經查：
　㈠有關定暫時狀態處分之請求：
　　抗告人主張兩造間就系爭土地是否成立合夥法律關係存有爭
    執，業經鉌田公司起訴請求確認系爭合夥法律關係不存在等
    情，並提出系爭合夥契約書、以第三人為登記名義人聲明書
    、本院108年度上字第1146號判決等件為證（見原法院卷第1
    7-40頁）。查⑴系爭合夥契約開頭即載明「茲因甲（即抗告
    人）、乙方（即鉌田公司）雙方合意針對新北市汐止區智興
    段259、261等2筆建地及239、259-1、260、261-3、262等5
    筆道路用地供容積移轉使用以合夥為營利目的，甲方提供建
    築用地，乙方提供建築資金，互約出資共同經營。」等要旨
    ，並於第二條第一項第一款約定「甲方以新北市汐止區智興
    段259、261等2筆建地及239、259-1、260、261-3、262等5
    筆道路用地為出資額。」等內容（見原法院卷第19、63、22
    5頁），足見抗告人與鉌田公司就上開土地約有共同經營之
    意思，然該合夥法律關係是否存在，抗告人與鉌田公司各有
    相反主張，且該爭執得以本案訴訟之終局判決加以確定，故
    抗告人就系爭259地號土地聲請定暫時狀態處分之請求，堪
    認已有釋明。⑵惟系爭239-1地號土地並無在系爭合夥契約約
    定之範圍，亦非鉌田公司於本案請求所涉之標的，有本案訴
    訟第ㄧ、二審判決書在卷可參（見原法院卷第71-127頁）；
    至於系爭239-1地號土地雖經合併至系爭259地號土地（見原
    法院卷第41-43、261-263頁），惟簽立系爭合夥契約時，系
    爭239-1地號土地究有無併入系爭259地號土地，未據抗告人
    提起相關證據說明之，且鉌田公司辯稱：系爭239-1地號土
    地乃其向財政部國有財產署購買（見本院卷第41頁），難認
    抗告人已釋明其與鉌田公司間就系爭239-1地號土地有爭執
    之法律關係存在。　　
　㈡有關定暫時狀態處分之原因：
　　抗告人雖主張鉌田公司已將系爭259地號土地及其上建物信
    託登記予臺億建經公司，而鉌田公司待建物興建完成後得隨
    時指示臺億公司將土地及建物所有權移轉登記予第三人，一
    旦移轉完成，將使其對鉌田公司之合夥財產分配請求權受有
    重大、無法回復之損失等語，並提出系爭259地號土地登記
    謄本為憑（見原法院卷第41-43頁）。惟查依系爭合夥契約
    第十條約定：「本合夥以本案銷售完畢後決算，並為損益之
    分配，其分配之成數按照雙方出資比例為之；倘本案銷售不
    如預期，則由雙方議定之房屋銷售底價計算未出售之房地計
    算總額，雙方依比例拆分房地。有未能拆分之部分，得以現
    金找補。」（見原法院卷第21、65、227頁），足徵如本案
    訴訟確定抗告人與鉌田公司間有合夥法律關係存在，則其等
    亦係待建案銷售完畢後始決算分配出售所得利益，如銷售不
    如預期，始得分配房地。而鉌田公司信託系爭259地號土地
    及其上建物予臺億建經公司之目的，即在使鉌田公司與其他
    土地地主就包含系爭259地號土地在內之土地合作開發興建
    案，其上新建住宅工程能順利興建至完工，並依鉌田公司指
    示將應受分配之建物移轉指定之第三人（即買受人），有建
    築經理業務委任暨信託契約書附卷可按（見原法院卷第273-
    291頁）。是以，鉌田公司將系爭259地號土地及其上建物辦
    理信託登記予臺億建經公司，難認有致抗告人之債權將受重
    大損害或有急迫危險或相類之情形。又縱認抗告人因此受有
    損害，至多為其依系爭合夥契約所載之出資即其所提供土地
    之價值，然系爭土地僅為建案坐落基地之一部分，且鉌田公
    司購買部分基地（含系爭259地號土地）所有權即支出2億0,
    763萬6,000元（見原法院卷第141-153頁），遑論興建工程
    所需支出之費用，鉌田公司如因系爭259地號土地及其上建
    物經定暫時狀態處分致無法順利銷售，所受損害顯遠高於抗
    告人可能受有之損害。
  ㈢準此，抗告人所執上開資料尚不足以認其就系爭239-1地號土
    地部分定暫時狀態處分之請求已為相當之釋明；就系爭259
    地號土地部分，亦難認抗告人定暫時狀態處分之聲請遭駁回
    將受有何損害。縱有損害，抗告人因定暫時狀態處分所獲之
    利益或防免之損害遠小於相對人因該處分所受之不利益或損
    害，無從謂為重大而具有保全之必要性，難認抗告人已盡其
    釋明義務，自難准許其供擔保以補釋明之不足，是抗告人聲
    請定暫時狀態之處分，為無理由。
　㈣綜上所述，抗告人聲請就系爭土地及其上建物定暫時狀態之
    處分，於法無據，不應准許。原裁定駁回抗告人之聲請，核
    無不合（所持理由雖與本院不同，惟結論並無二致，仍應予
    維持），抗告意旨指摘原裁定不當，求予廢棄，為無理由，
    應予駁回。
七、據上論結，本件抗告為無理由，爰裁定如主文。　　
中　　華　　民　　國　　111 　年　　9 　　月　　6 　　日
                  民事第二十二庭
                      審判長法  官  張靜女
                            法  官  范明達
                            法  官  葉珊谷
正本係照原本作成。
本裁定除以適用法規顯有錯誤為理由外，不得再抗告。如提起再
抗告，應於收受送達後10日內委任律師為代理人向本院提出再抗
告狀。並繳納再抗告費新臺幣１千元。
中　　華　　民　　國　　111 　年　　9 　　月　　6 　　日
　　　　　　　　　　　　　
　　　　　　　　　　　　　  書記官  陳玉敏